【裁判字號】    99,訴,74
【裁判日期】    990511
【裁判案由】    確認通行權
【裁判全文】
臺灣臺中地方法院民事判決  99年度訴字第74號
原      告  壬○○
即反訴被告
            辛○○
共      同
訴訟代理人  莊慶洲律師
複代理人    戊○○
            庚○○
被      告  己○○
被      告  丙○○
即反訴原告            2
            甲○○
            乙○○
            丁○○
上列四人共同
訴訟代理人  劉錫熙律師
上列當事人間確認通行權事件，本院於民國99年4月20日言詞辯
論終結，判決如下：
    主      文
被告己○○就所有坐落台中市○○區○○段五四七─一地號土地
上如附圖所示編號Ａ面積六０．０四平方公尺、被告丙○○就所
有坐落台中市○○區○○段五三三、五三四地號土地上如附圖所
示編號Ｂ、Ｃ面積各三０平方公尺、三０．０一平方公尺、被告
甲○○就所有坐落台中市○○區○○段五三五地號土地上如附圖
所示編號Ｄ面積三０．０一平方公尺、被告乙○○就所有坐落台
中市○○區○○段五三六地號土地上如附圖所示編號Ｅ面積三０
平方公尺、被告丁○○就所有坐落台中市○○區○○段五三七地
號土地上如附圖所示編號Ｆ面積五五．一七平方公尺範圍內之土
地，應除去已設置之障礙物，且應容許原告之人員及車輛通行，
不得有設置障礙物或其他妨害或阻撓行為。
原告其餘之訴駁回。
訴訟費用由被告負擔貳分之壹，餘由原告負擔。
反訴被告應自通行各反訴原告所有第一項土地日起至通行終止日
止，按年給付反訴原告丙○○各新台幣柒佰貳拾元、新台幣柒佰
貳拾元、甲○○新台幣柒佰貳拾元、乙○○新台幣柒佰貳拾元、
丁○○新台幣壹仟參佰貳拾肆元。
反訴原告其餘之訴駁回。
反訴訴訟費用由反訴被告負擔貳分之壹，餘由反訴原告負擔。
    事實及理由
一、按訴狀送達後，原告不得將原訴變更或追加他訴。但有下列
    各款情形之一者，不在此限：二、請求之基礎事實同一者。
    三、擴張或減縮應受判決事項之聲明者。七、不甚礙被告之
    防禦及訴訟之終結者，民事訴訟法第255條第1項第2、3、7
    款分別定有明文。原告提起本件民事訴訟，原本於袋地通行
    權，聲明求為：「確認原告就坐落台中市○○區○○段547
    地號土地對坐落同段547-1、533、534、535、536、537地號
    土地（約寬3米、長10米，以實測為準）有袋地通行權」之
    判決。嗣於訴狀送達被告後，因通行範圍及測量，仍本於袋
    地通行權，於民國99年1月19日具狀聲明求為：「確認原告
    就坐落台中市○○區○○段547地號土地對坐落同段547-1、
    533、534、535、536、537地號土地（約寬5米、長約30米，
    以實測為準）有袋地通行權」之判決，99年2月8日具狀聲明
    求為：「確認原告就坐落台中市○○區○○段547地號土地
    對坐落同段547-1、533、534、535、536、537地號土地（寬
    3米、長29.2米，以實測為準）有袋地通行權存在」之判決
    ，核屬擴張或減縮應受判決事項之聲明。原告並於99年4月9
    日，仍本於袋地通行權，具狀聲明求為：「被告就其所有坐
    落台中市○○區○○段如附圖所示547-1編號Ａ及Ａ′，面
    積100.06平方公尺、533編號Ｂ及Ｂ′，面積50平方公尺、
    534編號Ｃ及Ｃ′，面積50.01平方公尺、535編號Ｄ及Ｄ′
    ，面積50平方公尺、536編號Ｅ及Ｅ′，面積50平方公尺、
    537編號Ｆ及Ｆ′，面積90.07平方公尺之土地，應除去已設
    置之障礙物，且應容許原告之人員及車輛通行，不得有設置
    障礙物或其他妨害或阻撓行為」之判決，將原確認之訴追加
    為給付之訴。因所謂請求之基礎事實同一，係指變更或追加
    之訴與原訴之原因事實，有其社會事實上之共通性及關聯性
    ，而就原請求所主張之事實及證據資料，於變更或追加之訴
    得加以利用，且無害於他造當事人程序權之保障，俾符訴訟
    經濟者稱之。原告將原確認之訴追加為給付之訴，核其追加
    之訴與原訴之原因事實，有其社會事實上之共通性及關聯性
    ，而就原請求所主張之事實及證據資料，於追加之訴並得加
    以利用，且無害於被告程序權之保障，並符訴訟經濟，亦不
    甚礙被告之防禦及訴訟之終結，核屬請求之基礎事實同一。
    雖被告不同意原告之追加，惟原告上開擴張或減縮應受判決
    事項之聲明，暨訴之追加，核與民事訴訟法第255條第1項第
    2、3、7款之規定相符，雖被告不同意，亦應予准許，合先
    敘明。
二、原告主張：
(一)本訴部分：原告於98年7月1日以同年6月16日買賣為原因受
    移轉登記，取得坐落台中市○○區○○段547地號土地之所
    有權，其應有部分各為2分之1。原告所有系爭547地號土地
    因與公路無適宜之聯絡，致不能為通常使用時，可向周圍土
    地主張袋地通行權。坐落台中市○○區○○段547-1地號土
    地係於90年6月26日自坐落同段547地號分割而來，其土地所
    有權人為己○○。原告就地號土地，因土地一部之讓與或分
    割，而與公路無適宜之聯絡，致不能為通常使用，應有通行
    權，且無需支付償金。坐落台中市○○區○○段533、534、
    535、536、537地號土地，其土地所有權人分別為丙○○、
    甲○○、乙○○、丁○○。原告就該地號土地因原告所有坐
    落同段547地號土地與公路無適宜之聯絡，可向周圍土地主
    張袋地通行權。被告所建議之通行路線並非侵害最小之路線
    ，且路寬3公尺無法有效通行，只能單向通行，無法雙向通
    行，通行寬度應以5公尺為適當。爰就上開547之1地號土地
    ，依民法第789條第1項規定，就上開533、534、535、536、
    537地號土地，依民法第787條第1項規定之袋地通行權，提
    起本件訴訟，並聲明：被告就其所有坐落台中市○○區○○
    段如附圖所示547- 1編號Ａ及Ａ′，面積100.06平方公尺、
    533編號Ｂ及Ｂ′，面積50平方公尺、534編號Ｃ及Ｃ′，面
    積50.01平方公尺、535編號Ｄ及Ｄ′，面積50平方公尺、
    536編號Ｅ及Ｅ′，面積50平方公尺、537編號Ｆ及Ｆ′，面
    積90.07平方公尺之土地，應除去已設置之障礙物，且應容
    許原告之人員及車輛通行，不得有設置障礙物或其他妨害或
    阻撓行為。
(二)反訴部分：反訴原告請求償金過高，償金應以申報地價年息
    5％計算始為合理。並聲明：反訴原告之訴駁回。
三、被告抗辯：
(一)本訴部分：
１、被告己○○部分：被告所有土地並非現行道路位置，現場障
    礙物也非被告設置，原告請求通行與被告無關。並聲明：原
    告之訴駁回。
２、被告丙○○、甲○○、乙○○、丁○○部分：鈞院於現場勘
    測時認定原告所有土地屬袋地，係因受當時相鄰之551、549
    地號土地無車輛通行，致認係置放資源回收物之場地，其實
    平日該公司及鄰地公司車輛均由此出入通行至台中市南屯區
    ○○○路430巷之聯絡道路，原告所有系爭547地號土地非屬
    袋地，不得主張袋地通行權。原告所有上開土地聯外道路為
    台中市南屯區○○○路430巷，原告可通行毗鄰坐落同段551
    、549地號土地通行至該巷，被告所有土地並非屬最近的，
    即非損害最少之處所，原告請求通行被告土地為無理由。原
    告所有土地之利用祇要能夠達到車輛通行，就能達到有效的
    利用，並不須以會車為必要，其通行寬度僅3公尺即足。縱
    認被告之土地應許原告通行，因原告將前面之騎樓築起圍牆
    阻擋他人通行，及後面之防火巷空間不足，被告為公共安全
    與損害最少處所之立法意旨，願留東側與他鄰地交接寬度3
    公尺道路供通行，如此非但留出防火巷空間維護公共安全，
    且減少通行距離。並聲明：原告之訴駁回。
(二)被告丙○○、甲○○、乙○○、丁○○反訴部分：
    鈞院若認反訴被告之請求有理由，准其通行。反訴原告丙○○、甲○○、乙○○、丁○○並依民法第787條第1項之規定
    ，就反訴原告之損害，命反訴被告支付償金。反訴被告購買
    其所有系爭土地每坪單價為新台幣（下同）55,000元，亦即
    每平方公尺為16637.5元，依土地法第105條準用同法第97條
    第1項規定，以年息10％計算，即每平方公尺1663.75元為償
    付被告之損害，原告每年應給付反訴原告丙○○99,991元、
    甲○○50,078元、乙○○49,912元、丁○○91,789元。爰提
    起反訴，並聲明：反訴被告應自使用之日起每年給付反訴原
    告丙○○99,991元、甲○○50,078元、乙○○49,912元、丁○○91,789元。
四、兩造不爭執之事實：
(一)原告於98年7月1日以同年6月16日買賣為原因受移轉登記，
    取得坐落台中市○○區○○段547地號土地之所有權，其應
    有部分各為2分之1。
(二)坐落台中市○○區○○段547-1地號土地係於90年6月26日自
    坐落同段547地號分割而來，其土地所有權人為己○○。
(三)坐落台中市○○區○○段533、534、535、536、537地號土
    地其土地所有權人分別為丙○○、甲○○、乙○○、丁○○
    。
五、得心證之理由：
    本件兩造厥有爭執者，為原告所有系爭547地號土地得否對
    被告所有上開土地主張袋地通行權？並應對反訴原告丙○○
    、甲○○、乙○○、丁○○支付之償金為何？經查：
(一)本訴部分：
    按土地因與公路無適宜之聯絡，致不能為通常使用者，土地
    所有人得通行周圍地以至公路。前項情形，有通行權人，應
    於通行必要之範圍內，擇其周圍地損害最少之處所及方法為
    之；因土地一部之讓與或分割，而與公路無適宜之聯絡，致
    不能為通常使用者，土地所有人因至公路，僅得通行受讓人
    或讓與人或他分割人之所有地。數宗土地同屬於一人所有，
    讓與其一部或同時分別讓與數人，而與公路無適宜之聯絡，
    致不能為通常使用者，亦同，民法第787條第1項前段、第
    789條第1項分別定有明文。又民法第787條第1項所定之通行
    權，其主要目的，不僅專為調和個人所有之利害關係，且在
    充分發揮袋地之經濟效用，以促進物盡其用之社會整體利益
    ，不容袋地所有人任意預為拋棄，最高法院亦著有75年度台
    上字第947號判例意旨足資參照。原告主張其所有坐落台中
    市○○區○○段547地號土地為袋地，與公路無適宜之聯絡
    ，致不能為通常使用等情，業據原告提出土地登記謄本、地
    籍圖謄本及照片為證。次查原告所有系爭547地號土地，對
    外通行道路為臺中市○○○路430巷，而該土地東側毗鄰訴
    外人所有坐落同段548─3地號土地，現已興建1樓鋼骨造廠
    房，並出租他人，供製造傢俱；北側毗鄰訴外人所有坐落同
    段551地號土地，現設置鐵架，置放資源回收物，551地號土
    地，東側毗鄰訴外人所有坐落同段549地號土地，現設置經
    營資源回收貨櫃鐵皮屋辦公室；西側毗鄰坐落同段544、544
    -1地號土地；南側毗鄰被告己○○所有坐落同段547-1地號
    土地。系爭547地號土地並未毗鄰臺中市○○○路430巷，若
    欲通行至該巷，須藉由他人之土地通行之事實，並據本院會
    同臺中市中興地政事務所測量人員至現場勘驗測量屬實，製
    有勘驗筆錄及有該所99年3月16日中興地所二字第099000314
    0號函及該函檢附之土地複丈成果圖在卷可稽，原告主張其
    所有系爭547地號土地為袋地，自可信為真實。原告所有之
    系爭547地號土地，既與公路並無適當之聯絡，即得依民法
    第787條第1項前段及第789條第1項之規定，請求通行。被告
    丙○○、甲○○、乙○○、丁○○雖抗辯：本院於現場勘測
    時認定原告所有土地屬袋地，係因受當時相鄰之551、549地
    號土地無車輛通行，致認係置放資源回收物之場地，其實平
    日該公司及鄰地公司車輛均由此出入通行至台中市南屯區○○○路430巷之聯絡道路，原告所有系爭547地號土地非屬袋
    地云云。惟如前述，上開551、549地號土地既非道路，原告
    所有系爭547地號土地，對外通行道路為臺中市○○○路430
    巷，而該土地並未毗鄰臺中市○○○路430巷，若欲通行至
    該巷，均須藉由他人之土地通行，原告所有系爭547地號土
    地確屬袋地無訛。被告丙○○、甲○○、乙○○、丁○○以
    上開事由抗辯原告所有系爭547地號土地非屬袋地，顯對袋
    地有所誤解，與上開說明之袋地通行權之規定不合，即無可
    採。次查坐落台中市○○區○○段547-1地號土地係於90年6
    月26日自坐落同段547地號土地分割而來，其土地所有權人
    為己○○之事實，亦據原告提出土地登記謄本為證，並為被
    告所不爭執，亦堪認為真實。再查坐落台中市○○區○○段
    533、534、535、536、537地號土地，其土地所有權人分別
    為丙○○、甲○○、乙○○、丁○○之事實，亦據原告提出
    土地登記謄本為證，亦為被告所不爭執，亦堪認為真實。又
    查原告所有系爭547地號土地，東側毗鄰坐落同段548─3地
    號土地、北側毗鄰同段551地號土地，551地號土地東側毗鄰
    同段549地號土地，現使用狀況已如前述。而查如附圖所示
    編號Ａ及Ａ′、Ｂ及Ｂ′、Ｃ及Ｃ′、Ｄ及Ｄ′、Ｅ及Ｅ′
    、Ｆ及Ｆ′現況已設置為柏油道路，該道路沿系爭547地號
    土地與547地號土地西側毗鄰之544地號土地界線兩側各設約
    6米寬，合為12米寬之道路，原供包括原告所有系爭547地號
    土地在內之不特定人通行，被告丙○○、甲○○、乙○○、
    丁○○所有坐落台中市○○區○○段533、534、535、536
    、537地號土地於通行道路邊緣並設有鐵皮圍籬，將其內為
    空地之整片土地圍起之事實，亦據本院會同臺中市中興地政
    事務所測量人員至現場勘驗測量屬實，製有上開勘驗筆錄及
    有該所上開土地複丈成果圖在卷可稽，並有上開照片在卷可
    憑。是知原告所有系爭547地號土地通行現況為道路區域之
    土地，對於所有被通行土地利用現況變動最低，對該地之整
    體利用影響甚小，原告請求通行上開區域部分之土地，應屬
    損害最小之處所。被告丙○○、甲○○、乙○○、丁○○雖
    抗辯：原告可通行毗鄰坐落同段551、549地號土地通行至臺
    中市○○○路430巷，及縱認被告丙○○、甲○○、乙○○
    、丁○○之土地應許原告通行，被告丙○○、甲○○、乙○○、丁○○願留東側與他鄰地交接寬度3公尺道路供通行云
    云，因該區○○○○○道路，對於被通行土地利用現況會有
    變動，並有礙被通行土地整體之利用，該區域部分之土地，
    自非屬損害最小之處所，被告丙○○、甲○○、乙○○、丁○○此部分之抗辯，亦無可採。另查原告所有系爭547地號
    土地，現設有鋼骨造1樓廠房，現供製造光明燈，是為利用
    該土地，即有使用汽車到達，以載運貨物之必要，惟並無需
    達會車為必要。茲考慮汽車寬度及其行駛，原告即有通行路
    寬3公尺道路之必要。原告雖主張通行5公尺寬之道路，核已
    逾越利用通行之必要，並無必要。此徵之原告就其主張通行
    之寬度，於3公尺及5公尺寬間反覆其詞，亦明原告通行路寬
    ，以3公尺即足。而如附圖所示編號Ａ、Ｂ、Ｃ、Ｄ、Ｅ、
    Ｆ部分之通行區域，其寬為3公尺，已考慮行駛車輛之寬度
    及其行駛，並利用原設置道路，乃屬損害最小之處所，並屬
    必要。末查上開通行區域內設置有土地公、石獅、木桌椅、
    石頭等障礙物，亦有原告提出之照片在卷可佐。是依上說明
    ，原告為充分發揮其所有系爭547地號袋地之經濟效用，以
    促進物盡其用之社會整體利益，自有命被告除去通行區域內
    障礙物之必要，且被告應容許原告之人員及車輛通行，不得
    有設置障礙物或其他妨害或阻撓行為。原告分別依民法第
    789條第1項及第787條第1項之規定，對被告己○○及被告丙○○、甲○○、乙○○、丁○○請求通行，即於如附圖所示
    編號Ａ、Ｂ、Ｃ、Ｄ、Ｅ、Ｆ範圍內之通行區域，洵屬正當
    ，應予准許，逾此請求之範圍，即屬無據，應予駁回。
(二)反訴部分：
    按對於通行地因此所受之損害，並應支付償金，民法第787
    條第1項後段亦有明文。又城市地方房屋之租金，以不超過
    土地及其建築物申報總價年息百分之十為限，土地法第97條
    第1項亦有明文。再土地法第97條關於房屋及基地計收租金
    之規定，於損害賠償事件雖非當然一體適用，然亦未嘗不可
    據為計算賠償之標準，最高法院亦著有49年度台上字第1230
    號判例意旨足資參照。反訴被告既通行反訴原告丙○○、甲○○、乙○○、丁○○如附圖所示編號Ｂ、Ｃ、Ｄ、Ｅ、Ｆ
    範圍內之土地，即因此造成該通行範圍內土地受有損害，即
    應依民法第787條第1項前段之規定，支付償金。又如前述，
    反訴原告丙○○、甲○○、乙○○、丁○○所有坐落台中市
    ○○區○○段533、534、535、536、537地號土地現在使用
    情形，以及其附近環境、通行以外有無其他利用價值、通行
    權人是否獨占利用等具體情況已如前述，反訴原告丙○○、
    甲○○、乙○○、丁○○所有坐落台中市○○區○○段533
    、534、535、536、537地號土地原即設為道路，供包括反訴
    被告所有系爭547地號土地在內之不特定人通行。本院審酌
    通行地所有人所受損害之程度，即按被通行土地現在使用情
    形，以及其形狀、附近環境、通行以外有無其他利用價值、
    通行權人是否獨占利用等具體情況等情事，認反訴原告主張
    應以反訴被告買受其所有系爭547地號土地價值總額年息10
    ％計算反訴被告應給付之償金，尚屬過高，應以反訴原告丙○○、甲○○、乙○○、丁○○所有坐落台中市○○區○○
    段533、534、535、536、537地號土地被通行區域範圍內土
    地以土地申報總價年息5％計算償金，始為合理。是反訴被
    告應自通行日起至通行終止日止，按通行範圍土地申報總價
    年息各5%計算償金，按年給付反訴原告丙○○各720元（30
    平方公尺×480元×5％×＝720元)、720元｛30.01平方公尺
    ×480元×5％×＝720元（元以下四捨五入）｝、甲○○720
    元｛30.01平方公尺×480元×5％×＝720元（元以下四捨五
    入）｝、乙○○720元（30平方公尺×480元×5％×＝720元
    )、丁○○1,324元｛55.17平方公尺×480元×5％×＝1,324
    元（元以下四捨五入）｝。反訴原告之請求，即於上開範圍
    內，洵屬正當，應予准許，逾此請求之範圍，即屬無據，應
    予駁回。
(三)綜上所述，即知原告依民法第787條第1項前段、第789條第1
    項規定之袋地通行權，請求通行，即於請求：被告己○○就
    所有坐落台中市○○區○○段547-1地號土地上如附圖所示
    編號Ａ面積60．04平方公尺、被告丙○○就所有坐落台中市
    ○○區○○段533、534地號土地上如附圖所示編號Ｂ、Ｃ面
    積各30平方公尺、30．01平方公尺、被告甲○○就所有坐落
    台中市○○區○○段535地號土地上如附圖所示編號Ｄ面積
    30．01平方公尺、被告乙○○就所有坐落台中市○○區○○
    段536地號土地上如附圖所示編號Ｅ面積30平方公尺、被告
    丁○○就所有坐落台中市○○區○○段537地號土地上如附
    圖所示編號Ｆ面積55．17平方公尺範圍內之土地，應除去已
    設置之障礙物，且應容許原告之人員及車輛通行，不得有設
    置障礙物或其他妨害或阻撓行為範圍內，洵屬正當，應予准
    許，逾此請求之範圍，即屬無據，應予駁回。反訴原告丙○○、甲○○、乙○○、丁○○依民法第787條第1項後段規定
    償金請求權，請求反訴被告支付償金，於反訴被告自通行日
    起至通行終止日止，按年給付反訴原告丙○○各720元、720
    元、甲○○720元、乙○○720元、丁○○1,324元範圍內洵
    屬正當，應予准許，逾此請求之範圍，即屬無據，應予駁回
    。
六、兩造其餘之主張、攻擊防禦方法及舉證，均對本判決之結果
    不生影響，爰不一一論述，亦附敘明。
七、民事訴訟費用負擔之依據：民事訴訟法第79條、第85條第1
    項前段。
中    華    民    國    99    年    5     月    11    日
                  民事第二庭    法  官  陳秋月
正本係照原本作成。
如對本判決上訴，須於判決送達後20日內向本院提出上訴狀。
中    華    民    國    99    年    5     月    11    日
                                書記官  廖曉鐘

司法院資訊處製作；財團法人民間司法改革基金會備份。
